臺灣彰化地方法院北斗簡易庭民事判決
109年度斗簡字第291號
原      告  王崇政  

訴訟代理人  王睿謙  
被      告  李宗黄  
            李宗勲  

            陳義清  

            鄭皓芸  

上  一  人 
訴訟代理人  陳採菱  
上列四人共同
訴訟代理人  涂芳田律師
上列當事人間請求分割共有物事件，本院於民國110年4月20日言
詞辯論終結，判決如下：
    主    文
兩造共有如附表一編號一所示土地變賣，所得價金按附表二所示
原應有部分比例分配。
訴訟費用由兩造按附表二所示之比例負擔。
    事實及理由
一、原告主張：
  ㈠兩造共有坐落彰化縣○○鎮○○段000地號如附表一所示土地（面
    積117平方公尺、使用分區現為北斗鎮都市計畫商業區，下
    稱系爭土地），原告依本院108年度司執字第26745號民事強
    制執行程序拍定取得原共有人張玉森404/1120之應有部分所
    有權，兩造並無因物之使用目的不能分割或訂有不分割之期
    限等情形，且未能達成分割之協議。
  ㈡系爭土地現況如下：
  1.系爭土地形狀為狹長梯形，北側面臨巷道，東西南側均為私
    人土地，土地南北狹長約27公尺，東西寬約5公尺，系爭土
    地部分為空地雜木，部分有1座平房坐落其上。
  2.原告所有系爭土地應有部分比例為404/1120，惟系爭土地面
    117平方公尺，而依原告應有部分比例換算面積約為42平方
    公尺，該土地太過狹長，對外僅北方巷道可通行，原告如以
    原物請求分割，則未來取得長約27公尺，寬約1.6公尺之狹
    長如過道般土地，原告實無法利用該土地。是原告請求變價
    分割系爭土地，並依附表二兩造各應有部分比例取得價金。
  ㈢爰依民法第823條第1項前段、第824條第2項第2款規定提起本
    件訴訟。並聲明：如主文第1項所示。
二、被告均以：被告4人之土地均在系爭土地附近，本應與原告
    協商買回原告應有部分，惟系爭土地內坐落1間平房，現尚
    有不明第三人居住使用，縱向原告買回其應有部分，房屋使
    用權源亦不明，所以被告4人無法與原告協商買受原告應有
    部分，對於原告請求無意見等語。並聲明：原告之訴駁回。
三、得心證之理由：
  ㈠原告主張附表一所示之系爭土地為兩造所共有，應有部分如
    附表二所示，且無因物之使用目的不能分割或訂有不分割期
    限等情形，業據原告提出土地登記謄本、地籍圖謄本、土地
    異動索引、本院曜108司執孟26745字第1090003143號權利移
    轉證書等件為證，且本院依職權調取民事執行處108年度司
    執字第26475號強制執行事件卷宗核對無誤，且為被告所不
    爭執，自堪信原告此部分之主張為真實。
  ㈡按「各共有人，除法令另有規定外，得隨時請求分割共有物
    」、「分割之方法不能協議決定…法院得因任何共有人之請
    求，命為下列之分配：二、原物分配顯有困難時，得變賣共
    有物，以價金分配於各共有人；或以原物之一部分分配於各
    共有人，他部分變賣，以價金分配於各共有人。」，民法第
    823條第1項前段、第824條第2項第2款分別定有明文。次按
    另若以原物分割，各當事人分得之土地，面積過小，顯然不
    能作何用途，徒然減損土地之經濟效用，故不能原物分割者
    ，應予以變賣，所得價金各按應有部分比例分配予各共有人
    ，如此始能將土地發揮最高之經濟上利用價值，並符合分割
    共有物應徹底消滅共有關係及公平合理之旨（最高法院82年
    度台上字第512號民事判決要旨參照）。
  ㈢查系爭土地呈南北長東西窄之梯型，北側臨對外交通巷道，
    東、西、南側臨私人土地，本院依上開強制執行程序執行筆
    錄所載：系爭土地部分為雜樹及空地，另部分有1間平房坐
    落其間（占有使用人及權源均不明，故不點交）等情，有執
    行筆錄附卷可稽。如原告請求原物分割，礙於對外交通通路
    ，兩造僅能南北向分割系爭土地，而南北向寬度僅約5公尺
    ，原告依其應有部分比例分得土地寬度不足1.6公尺、長度
    約27公尺，則原告分得之土地為一狹長走道，根本無法開發
    利用或興建任何建物；另原告本無意在系爭土地上開發利用
    ，只想與被告4人協商取得其應有部分比例換算之價金（即
    被告4人向原告買回），雙方經過協商，無法取得共識，另
    被告4人考量系爭土地上尚有不明人士建造之平房，未來即
    使取得原告應有部分，仍有排除侵害之虞，最終表示對於原
    告提出之變價分割方案無意見，但是無法再與原告協商賣價
    等情。
  ㈣本院審酌上情，認將系爭土地全部併予以變價分割，所得價
    金依共有人應有部分之比例分配，較符合公平適當原則，且
    被告4人得視系爭土地內平房占有使用情形行使優先承買權
    取得原告應有部分。揆諸前開規定及判決要旨，原告主張將
    系爭土地變價分割，所得價金依兩造應有部分之比例分配，
    於法並無不合，應予准許，爰判決分割如主文第1項所示。
四、本件分割共有物事件，如由敗訴之被告負擔訴訟費用顯失公
    平，爰命勝訴之原告負擔部分訴訟費用，亦即各依兩造土地
    及建物應有部分比例計算負擔之。
五、訴訟費用負擔之依據：民事訴訟法第80條之1。
中    華    民    國    110    年    5    月     4    日
                  北斗簡易庭   法  官  丁兆嘉
以上正本係照原本作成。
如不服本判決，應於判決送達後20日內向本庭（彰化縣○○市○
○○道0段0號）提出上訴狀。（須按他造當事人之人數附繕本）
。如委任律師提起上訴者，應一併繳納上訴審裁判費。
中　　華　　民　　國　　110 　年　　5 　　月　　4 　　日
                              書記官  葉春涼
【附表一】：

編  號            土地及建物坐落      面積   權利    範圍  縣  市 鄉鎮市區   段 地、建號 平方公尺   1 彰化縣  北斗鎮 新政段 0000-0000地號   117 原告404/1120、被告李宗70/1120、李宗210/1120、陳義清136/1120、鄭皓芸300/1120 

【附表二】：

編號 共有人  原應有部分比例及訴訟費用負擔之比例 1 李宗 70/1120 2 李宗 210/1120 3 陳義清 136/1120 4 鄭皓芸 300/1120 5 王崇政（原告） 404/1120